【裁判字號】    91,訴,246
【裁判日期】    920226
【裁判案由】    偽造文書等
【裁判全文】
臺灣士林地方法院刑事判決                          九十一年度訴字第二四六號
    公  訴  人  臺灣士林地方法院檢察署檢察官
    被      告  丙○○  男  三.
                乙○○  男  二.
右列被告等因偽造文書等案件，經檢察官提起公訴（九十年度偵緝字第三七六號、九
十一年度偵緝字第六一號），本院判決如左：
    主  文
丙○○、乙○○共同行使偽造公文書，足以生損害於公眾及他人；丙○○，處有期徒
刑壹年貳月，乙○○，累犯，處有期徒刑壹年參月，偽造財政部臺北市國稅局士林稽
徵所八十七年度綜合所得稅證明書一紙上之「財政部台北市國稅局士林稽徵所多功能
櫃臺」及「稅務員鄔汝康」印文各壹枚、偽造定記商行員工在職證明書上之「定記商
行股份有限公司」、「郭榮壽」印文各壹枚、偽造定記商行八十八年八月至十月之職
員薪津表三紙上之「定記商行股份有限公司」印文參枚及「郭榮壽」印文參枚，均沒
收。
    事  實
一、乙○○前因恐嚇取財未遂罪，經臺灣台北地方法院於民國八十四年九月十八日，
    以八十四年度訴字第二一○八號判決判處有期徒刑一年確定，並於八十五年八月
    二十九日縮短刑期假釋出監，八十五年九月十六日縮刑假釋期滿視為執行完畢，
    仍不知悔改。丙○○（綽號「小劉」）於八十八年十一月初（起訴書誤載八十八
    年二月間，業經公訴人當庭更正）得知友人丁○○需錢孔急，竟明知丁○○無固
    定工作，依其當時之經濟狀況，銀行不會核發信用貸款，仍向丁○○聲稱友人乙○○（綽號「阿宏」）在銀行工作，專辦銀行業務，很有力，可透過渠向銀行辦
    信用卡預借現金而貸得款項，但需支付新台幣（下同）五千元之費用，丁○○因
    急需用錢，遂予允諾，並透過丙○○介紹認識乙○○，渠等乃與某年籍姓名均不
    詳之成年人共同基於偽造文書之概括犯意聯絡，由丙○○、乙○○透過報紙分類
    廣告，以二千元為代價，將丁○○提供之身分證影本交由該年籍姓名不詳之人，
    由該名男子在不詳時、地，偽造「丁○○」之財政部臺北市國稅局士林稽徵所八
    十七年度綜合所得稅證明書之公文書一紙（下稱所得稅證明書，檔案編號：Ｚ0
    0000000000000號，其上並蓋有該不詳男子預先於不詳時、地所偽
    造「財政部台北市國稅局士林稽徵所多功能櫃臺」及「稅務員鄔汝康」印章之印
    文各一枚）、證明丁○○於定記商行股份有限公司（下稱定記商行）任職產品技
    術師之員工在職證明書（下稱在職證明書）一紙及八十八年八月至十月之定記商
    行職員薪津表三紙（其上分別蓋有該不詳男子於不詳時、地預先偽造「定記商行
    股份有限公司」、「郭榮壽」印章之印文各一枚）、定記商行各類所得扣繳暨免
    扣繳憑單（下稱扣繳憑單）一紙等私文書，足以生損害於定記商行、郭榮壽及台
    北市國稅局士林稽徵所對稅捐管理之正確性。數日後即於八十八年十一月間某日
    ，丙○○與乙○○取得上開偽造之文書後，共同前往丁○○位於台北市○○區○○街六三巷三樓租屋處，明知丁○○並未在定記商行任職，亦無六十萬四千七百
    一十元之年收入，依當時經濟情況，無任何銀行會同意核發信用貸款等情，丙○○、乙○○二人仍與丁○○基於共同意圖為自己不法所有及行使偽造文書之犯意
    聯絡，先將空白之中興商業銀行（下稱中興銀行）消費者貸款申請表一紙交付丁○○，並指示丁○○按所提供之另紙範本，在該申請表上填寫任職於定記商行、
    擔任技術師年資六年及年收入六十四萬四千七百一十元等不實之信用資料並簽名
    蓋印後，旋由乙○○將該貸款申請表連同丁○○身份證影本、戶籍謄本及前開偽
    造之在職證明書、定記商行職員薪津表及扣繳憑單等證明不實信用資料之文書，
    以傳真方式交付中興銀行忠孝分行服務專員陳嘉萍，另於八十八年十一月二十四
    日再將上開偽造之所得稅證明書傳真至該分行承辦人何智斌，均用以申請消費者
    貸款而加以行使，欲使該分行誤信丁○○具有良好之財務信用基礎而同意核貸款
    項，足以生損害於定記商行、郭榮壽、中興銀行及台北市國稅局士林稽徵所對稅
    捐管理之正確性，幸經中興銀行忠孝分行承辦行員何智斌於受理申請後，經向財
    政部台北市國稅局查得上開丁○○之所得稅證明書所載資料不實，係偽造之證明
    ，而未核准貸款，始知上情。（丁○○部分業經本院以九十年度簡字第八○○號
    判決判處有罪確定）
二、案經財政部台北市國稅局政風室函請台灣士林地方法院檢察署官偵查起訴。
    理  由
一、訊據被告丙○○、乙○○二人，均矢口否認右揭犯行，並相互推諉責任，被告丙○○辯稱：伊知悉乙○○有在幫人辦理信用卡，因丁○○有意申請信用卡預借現
    金，才介紹丁○○與乙○○認識，至乙○○如何幫丁○○辦理上開事宜，伊並不
    知情云云，被告乙○○則辯稱：伊係透過丙○○而認識丁○○，為了與丁○○聊
    天，才陪同丙○○前往丁○○租屋處，之後受丙○○之託，前往便利商店將錢某
    交付之資料傳真給中興銀行，伊並未因此收取好處，至於丙○○與丁○○間之關
    係，渠二人間有何申辦信用貸款之事，伊並不知情云云。惟查：共犯丁○○如何
    因經濟狀況不佳，然因欲繳納法院罰金，需錢孔急，經告知友人「小劉」（即被
    告丙○○）上情後，丙○○表示有朋友「阿宏」跟銀行很熟，不管有無工作都可
    以順利借到現金，並表示願意以收取五千元作為代價，找該名朋友代為申請信用
    卡預借現金，伊應允後，丙○○即帶「阿宏」到伊位於社子街住處介紹伊認識，
    之後丙○○與「阿宏」又到其租屋處，當天伊依照丙○○指示，以不實之任職資
    料填寫中興銀行消費者貸款申請表後，交由丙○○持向銀行申請信用貸款，被告
    乙○○即是「小劉」所說在銀行的朋友「阿宏」，丙○○當時有說乙○○是在銀
    行上班，當時乙○○在旁邊，沒有說話等情，業據共犯丁○○於所涉嫌偽造文書
    等案件經台灣台北地方法院檢察署以八十九年度偵緝字第五四六號及台灣士林地
    方法院檢察署八十九年度偵緝字第五四二號偵查時供承不諱，並經本院調取上開
    偵查卷宗核閱無訛，丁○○嗣於本案偵查中及審理時，仍一貫具結證述：伊因另
    案被法院判處四個月得易科罰金，因為沒有錢繳心想應快被法院通緝，因此有一
    次和「小劉」及友人甲○○泡茶閒聊時，就把缺錢繳罰金的事情告訴「小劉」，
    「小劉」問伊為何不去辦信用卡借現金，伊表示沒有工作不夠資格，「小劉」說
    他有朋友「阿宏」在銀行工作，很夠力，可以幫忙辦卡，但是如事成要給五千元
    ，因為當時伊很缺錢，所以就同意了，後來「小劉」找乙○○來，在伊租的地方
    見面，當時只有伊和「小劉」及「阿宏」三人在場，「小劉」介紹乙○○是在銀
    行工作，乙○○也無否認，之後渠二人第二次到伊租的地方就拿一張表格給伊填
    寫，並且要伊準備一張身份證影印本，在填寫表格時，渠等還有拿出一些資料給
    伊參考，叫我照上面的資料填寫表格上的所得及職業等資料，當時是「小劉」在
    身旁陪伊填寫申請書，乙○○則在一旁打電話說是要聯絡銀行，當時伊表示填寫
    資料並不實在，「小劉」表示僅是填寫表格只是形式，之後伊將表格及身份證影
    本交給渠等，並且等他們的消息，後來乙○○告知沒有辦成，並且將身分證影本
    交還，「小劉」當時也有叫甲○○一起辦信用卡預借現金等語明確（見本院九十
    一年九月二日訊問筆錄），衡情，證人丁○○與被告二人間並無怨隙，原無設詞
    誤陷之必要；而證人甲○○亦於本院結證稱：伊想要擁有一張信用卡，但因無固
    定工作辦不出來，丁○○向伊表示有門路，之後便介紹乙○○及丙○○給伊認識
    ，當時丁○○向伊表示乙○○即係之前提到可以幫忙辦信用卡之人等語（見本院
    九十一年十月七日訊問筆錄），核與上開證人丁○○所證之情節相符；參以被告
    丙○○於本院審理時自承向丁○○收取五千元作為購買假資料之費用，曾向丁○○介紹乙○○是在銀行工作，可以幫忙辦信用卡等情不諱（見本院九十一年九月
    二日訊問筆錄），被告乙○○亦於偵查中坦承卷附偽造在職證明書是在丁○○填
    寫申請表前一、二日透過報紙小廣告，由對方寄到貨運行，由伊支付運費一百多
    元取得，偽造扣繳憑單及職員薪津表亦係依廣告聯絡對方以二千元代價買得，丙○○亦知悉該等資料均是偽造（見九十一年度偵緝字第六十一號卷第二十三頁背
    面、第二十四頁正面），嗣於本院審理時復坦承上開偽造之扣繳憑單、職員薪津
    表、在職證明書、身分證影本及消費者貸款申請書均係由伊傳真給中興銀行行員
    陳嘉萍等語明確（見本院九十一年十月七日訊問筆錄），復經本院命被告乙○○
    當庭書寫「陳嘉萍」三字，經核與卷附中興銀行函送丁○○申辦消費者貸款所傳
    真檢附之消費者貸款申請表、丁○○身分證正反面影本、戶籍謄本、職員薪津表
    及扣繳憑單上所均記載之「陳嘉萍」等字之樣式、筆順完全相符，堪認確係由被
    告乙○○傳真該等偽造文書予中興銀行無訛，此外，並有上開「財政部臺北市國
    稅局士林稽徵所八十七年度綜合所得稅證明書」公文書一紙、員工在職證明書一
    紙、定記商行八十八年八月至十月之職員薪津表三紙、定記商行各類所得扣繳暨
    免扣繳憑單及中興銀行消費者貸款申請表一紙等件影本在卷可憑，其中所得稅證
    明書經財政部國稅局鑑驗後，認係偽造無訛，有該局政風室八十九年一月七日財
    北國稅政字第八九○○一五號函附卷可憑（附於八十九年度偵字第一九○八號卷
    ），又上開定記商行員工在職證明書、職員薪資表及扣繳憑單均非定記商行所簽
    發，其上所蓋「定記商行股份有限公司」、「郭榮壽」等印文亦均非該公司所使
    用之印章所蓋及丁○○並非定記商行職員等節，復據證人即定記商行負責人郭榮
    壽於臺灣台北地方法院檢察署八十九年度偵緝字第五四六號偽造文書案件八十九
    年七月十三日偵查中結證明確，並經本院調閱上開卷宗核閱無訛。至被告二人雖
    以前揭情詞置辯，然查，被告丙○○既供承明知丁○○財務狀況不佳，無法以正
    常管道申辦信用貸款，且自承知悉乙○○僅係跑銀行之快遞外務（見九十年度偵
    緝字第三七六號卷第五十八頁背面），竟仍以收取五千元做為代價，介紹乙○○
    為其辦理信用卡（嗣改以辦理消費者信用貸款），甚至指示丁○○以不實資料填
    寫申請表，顯見對乙○○係循違法手段辦理貸款知之甚明，而仍與乙○○共同參
    與犯罪之實施，至被告乙○○自承案發時係以負責遞送銀行資訊室之報表至各分
    行為業，並無辦理銀行業務，如其確無參與違法貸款之犯行，則何以被告丙○○
    向丁○○介伊是在銀行工作，就是可以幫忙辦卡的人之際，被告乙○○當場竟不
    加以否認，甚至專程陪同丙○○前往丁○○住處填寫貸款申請表格，並進而幫忙
    傳真偽造資料至銀行辦理而加以行使，事後並由伊告知丁○○貸款未予核准及交
    還身分證影本，核其所為，實與其所辯僅係順便幫忙傳真資料，不知有何貸款之
    事等情相去甚遠。至被告乙○○另辯稱：伊在偵查中所述本案偽造文件係由伊依
    報紙小廣告以二千元購買乙節，是被告丙○○教伊說的，丙○○還說這樣講比較
    沒事云云，然以，被告乙○○前與被告丙○○共犯偽造文書案件（臺灣台北地方
    法院八十八年度易字第三○七○號、臺灣高等法院八十九年度上易字第三四三五
    號），該案中僅被告乙○○被判有罪，被告乙○○於本案審理中陳稱該案係因聽
    信丙○○之言才遭判決有罪，據此，被告乙○○既有先前教訓，豈有於後續之本
    案偵查中再次聽信丙○○之詞而為不利於自己的陳述之可能，是被告二人所辯要
    屬事後卸責之詞，與常理有違，均不足採信。綜上，本案事證明確，被告二人犯
    行可以認定，應依法論科。
二、核被告丙○○、乙○○二人所為，關於偽造原應由稅捐機關公務員製作之所得稅
    證明書後加以行使之行為，係犯刑法第二百十一條、第二百十六條之行使偽造公
    文書罪，其偽造「財政部台北市國稅局士林稽徵所多功能櫃臺」及「稅務員鄔汝
    康」印章各一枚並蓋用於上開證明書而偽造印章及印文之行為，為偽造公文書之
    階段行為，又其等偽造公文書後復加以行使，偽造之低度行為應為行使之高度行
    為所吸收，均不加以論罪；被告二人接續偽造扣繳憑單、定記商行八十八年八月
    至十月職員薪津表三紙後加以行使之行為，係犯刑法第二百十六條、第二百十條
    之行使偽造私文書罪，被告二人偽造「定記商行股份有限公司」、「郭榮壽」印
    章二枚並蓋用於上開薪津表之偽造印章及印文行為，為偽造私文書之階段行為，
    又其等偽造私文書後復加以行使，偽造之低度行為為行使之高度行為所吸收，亦
    均不論罪，被告二人多次偽造上開私文書並加以行使之行為，係基於同一偽造及
    行使偽造私文書犯意下之接續行為，僅侵害一個法益，只論以一罪；被告二人偽
    造足以表彰服務經歷之員工在職證明書並加以行使之行為，係犯刑法第二百十二
    條、第二百十六條之行使偽造特種文書罪，被告二人偽造「定記商行股份有限公
    司」、「郭榮壽」印章二枚並蓋用於上開在職證明書之偽造印章及印文行為，為
    偽造特種文書之階段行為，又其偽造特種文書後復加以行使，偽造之低度行為應
    為行使之高度行為所吸收，亦均不論罪；被告二人將上開偽造之文書持以向中興
    銀行申請消費者貸款，惟遭銀行行員察覺而未予核准，係犯刑法第三百三十九條
    第三項、第一項之詐欺取財未遂罪。被告二人就行使偽造公文書、行使偽造私文
    書及行使偽造特種文書罪，與丁○○及年籍姓名不詳之成年男子有犯意聯絡及行
    為分擔，就詐欺取財未遂罪，與丁○○有犯意聯絡及行為分擔，均應論以共同正
    犯。又被告二人所犯上開四罪間有方法結果之關係，為牽連犯，應依刑法第五十
    五條之規定，從一重論以刑法第二百十六條、第二百十一條之行使偽造公文書罪
    。至公訴人雖認被告二人所犯行使偽造公文書、行使偽造私文書及行使偽造特種
    文書罪間為想像競合犯之關係，然以被告係將上開偽造之文書，以傳真之方式，
    分別傳送至中興銀行而加以行使，渠等所為，自難認係以一行為違反上開三罪，
    公訴人就此部份之認定，容有違誤，併此敘明。被告乙○○曾犯如事實欄所載前
    科犯行，有臺灣高等法院被告全國前案紀錄表在卷可考，其於有期徒刑執行完畢
    後五年內，再犯本件有期徒刑以上之罪，為累犯，應依刑法第四十七條之規定加
    重其刑。爰審酌被告二人以偽造信用資料之方式欲詐取銀行貸款牟利，影響金融
    交易秩序之安定，惡性非輕，且犯後猶飾詞卸責，未見悔意，惟詐取貸款犯行並
    未得逞，所生危害有限，並其犯罪之動機、目的、手段及渠等之智識程度等一切
    情狀，分別量處如主文所示之刑，以示懲儆。
三、偽造財政部臺北市國稅局士林稽徵所八十七年度綜合所得稅證明書一紙、定記商
    行員工在職證明書一枚、定記商行八十八年八月至十月之職員薪津表三紙及定記
    商行各類所得扣繳暨免扣繳憑單一紙，業因辦理貸款申請而交付中興銀行所有，
    並非被告所有之物，故不得諭知沒收，惟偽造財政部臺北市國稅局士林稽徵所八
    十七年度綜合所得稅證明書一紙上之「財政部台北市國稅局士林稽徵所多功能櫃
    臺」及「稅務員鄔汝康」印文各一枚，偽造定記商行員工在職證明書上之「定記
    商行股份有限公司」、「郭榮壽」印文各一枚、偽造定記商行八十八年八月至十
    月之職員薪資表三紙上之「定記商行股份有限公司」印文三枚及「郭榮壽」印文
    三枚，均係偽造之印文，業據認定如前，應依刑法第二百十九條之規定，諭知沒
    收。至偽造之「財政部台北市國稅局士林稽徵所多功能櫃臺」、「稅務員鄔汝康
    」、「定記商行股份有限公司」及「郭榮壽」等四枚印章並未扣案，且該等印章
    案發時係由年籍姓名不詳之人所持有，本案自八十八年十一月間發生迄今業已相
    隔二年有餘，堪認該等印章均應已滅失，爰不予諭知沒收，附此敘明。。
據上論斷，應依刑事訴訟法第二百九十九條第一項前段，刑法第二十八條、第二百十
六條、第二百十一條、第二百十條、第二百十二條、第三百三十九條第三項、第一項
、第五十五條、第四十七條、第二百十九條，判決如主文。
本案經檢察官張紜瑋到庭執行職務。
中      華      民      國     九十二      年     二    月    二十六    日
                                       臺灣士林地方法院刑事第四庭
                                         審判長法  官  謝  靜  恆
                                               法  官  趙  文  卿
                                               法  官  吳  祚  丞
右正本證明與原本無異。
如不服本判決，應於判決送達後十日內，向本院提出上訴狀。
                                               書記官  林  立  原
中      華      民      國     九十二      年     二    月    二十七    日
附錄本案論罪科刑法條全文
中華民國刑法第二百一十一條：
  偽造、變造公文書，足以生損害於公眾或他人者，處一年以上七年以下有期徒刑。
中華民國刑法第二百一十六條：
  行使第二百十條至第二百十五條之文書者，依偽造、變造文書或登載不實事項或使
  登載不實事項之規定處斷。
中華民國刑法第二百一十條：
  偽造、變造私文書，足以生損害於公眾或他人者，處五年以下有期徒刑。
中華民國刑法第二百一十二條：
  偽造、變造護照、旅券、免許證、特許證及關於品行、能力服務或其他相類之證書
  、介紹書，足以生損害於公眾或他人者，處一年以下有期徒刑、拘役或三百元以下
  罰金。
中華民國刑法第三百三十九條：
  意圖為自己或第三人不法之所有，以詐術使人將本人或第三人之物交付者，處五年
  以下有期徒刑、拘役或科或併科一千元以下罰金。
  以前項方法得財產上不法之利益或使第三人得之者，亦同。
  前二項之未遂犯罰之。


司法院資訊處製作；財團法人民間司法改革基金會備份。
